臺灣高等法院民事判決
110年度家上字第278號
上  訴  人  台新國際商業銀行股份有限公司

法定代理人  尚瑞強  
訴訟代理人  黃昱撰  
            吳昌遠  
            鍾德暉  
被  上訴人  方鴻渝  
            方修本  

            方哲仁  
            方淑美  

上列當事人間請求代位分割遺產事件，上訴人對於中華民國110
年8月20日臺灣士林地方法院109年度訴字第2157號第一審判決提
起上訴，本院於111年3月23日言詞辯論終結，判決如下：
    主      文
原判決廢棄。
被上訴人與上訴人之債務人方賴堉公同共有被繼承人方程魁所遺
如附表一所示之遺產，應依附表二所示之應繼分比例分割為分別
共有。
第一、二審訴訟費用，由被上訴人各負擔五分之一，餘由上訴人
負擔。
    事實及理由
本件被上訴人方鴻渝、方修本、方哲仁、方淑美（下合稱被上
  訴人）經合法通知，無正當理由，未於言詞辯論期日到場，核
  無民事訴訟法第386條各款所列情形，爰依上訴人之聲請，由
  其一造辯論而為判決。
上訴人主張：訴外人方賴堉積欠伊借款債務，經臺灣臺北地方
  法院（下稱臺北地院）103年度司消債核字第2683號裁定認可
  債務清償方案確定，惟方賴堉僅繳款3期，即未再清償，尚欠
  伊新臺幣（下同）27萬4,914元本息。方賴堉之父方程魁於民
  國108年10月7日死亡後，遺有如附表1所示之遺產（下稱系爭
  遺產），被上訴人及方賴堉為方程魁全體繼承人，應繼分各1/
  5。因方賴堉怠於行使系爭遺產之分割請求權，伊為保全借款
  債權，自得代位行使其分割遺產請求權等情。爰依民法第242
  條、第1164條規定，代位提起本件分割遺產訴訟，求為命方賴
  堉與被上訴人公同共有系爭遺產，依附表2所示應繼分比例，
  分割為分別共有之判決。原審為上訴人敗訴之判決，上訴人不
  服，提起上訴，上訴聲明為：㈠原判決廢棄。㈡方賴堉與被上訴
  人公同共有方程魁所遺系爭遺產，應依附表2所示應繼分比例
  分割為分別共有。　
被上訴人未於言詞辯論期日到場，亦未提出任何書狀作何聲明
  或陳述。　　
本件上訴人代位方賴堉提起本件分割遺產訴訟，請求將系爭遺
  產依附表2所示應繼分比例分割為分別共有關係。茲分述如下
  ：
　㈠按債務人怠於行使其權利時，債權人因保全債權，得以自己
    之名義，行使非專屬於債務人本身之財產權，此觀民法第24
    2條規定自明。民法第1164條明定：繼承人得隨時請求分割
    遺產。但法律另有規定或契約另有訂定者，不在此限。此項
    繼承人之分割遺產請求權，雖具有形成權行使之性質，係在
    繼承之事實發生以後，由繼承人公同共有遺產時當然發生，
    惟仍屬於財產權之一種，復非繼承人之一身專屬權，自非不
    得代位行使之權利（最高法院107年度台上字第2219號判決
    意旨參照）。
  ㈡經查，上訴人主張方賴堉積欠伊借款債務，經臺北地院103年
    度司消債核字第2683號裁定認可債務清償方案確定，惟方賴
    堉僅繳款3期，即未再清償，尚欠伊27萬4,914元本息未清償
    等情，業據臺北地院103年度司消債核字第2683號裁定、確
    定證明書、沖償明細為證（見原審卷第18至24頁、本院卷第
    87至103頁），足堪採信。又方程魁於108年10月7日死亡，
    由方賴堉與被上訴人共同繼承系爭遺產，並已就系爭遺產中
    不動產部分辦妥公同共有繼承登記，惟迄今尚未就系爭遺產
    分割為分別共有關係等情，有新北市淡水地政事務所109年7
    月15日新北淡地籍字第1096090791號函檢附登記申請書、財
    政部北區國稅局遺產稅免稅證明書、新北市淡水信用合作社
    110年5月18日110淡信昌字第1125號函、淡水第一信用合作
    社110年5月18日淡一信剛字第1100046681號函、土地建物查
    詢資料在卷可稽（見原審卷第35至73、305至309頁、原審謄
    本卷），堪信為真實。再依方賴堉調件明細表所載內容（見
    原審卷243至245頁），其109年無所得資料，名下除與被上
    訴人公同共有之系爭遺產外，並無其餘財產供清償其對於上
    訴人所負上開債務，且方賴堉迄今均未清償，已如前述，堪
    認方賴堉之責任財產，實不足以擔保其所負之債務，又被上
    訴人均未爭執系爭遺產有不能分割之情形或有不分割之約定
    ，方賴堉卻怠於請求分割遺產，以換價清償對上訴人之債務
    ，是上訴人主張其有代位訴請分割遺產之必要，自屬有據，
    應予准許。
  ㈢次按法院選擇遺產分割之方法，應具體斟酌公平原則、各繼
    承人之利害關係、遺產之性質及價格、利用價值、經濟效用
    、經濟原則及使用現狀、各繼承人之意願等相關因素，以為
    妥適之判決。又公同共有遺產分割自由之原則下，民法第11
    64條所稱之「得隨時請求分割」，依同法第829條及第830條
    第1項規定觀之，自應解為包含請求終止公同共有關係在內
    ，俾繼承人之公同共有關係歸於消滅而成為分別共有，始不
    致與同法第829條所定之旨趣相左，庶不失繼承人得隨時請
    求分割遺產之立法本旨（最高法院93年度台上字第2609號判
    決意旨參照）。上訴人主張系爭遺產之分割方法，為由被上
    訴人與方賴堉5人依應繼分比例分別共有，以變更為得由方
    賴堉自由處分渠所享權利之狀態，以利其聲請強制執行，而
    被上訴人迄未提出其他分割方法，是本院審酌依系爭遺產之
    性質、經濟效用，分割為分別共有，不致損及被上訴人與方
    賴堉之利益，故認本件分割方法應由被上訴人與方賴堉就系
    爭遺產，依附表2所示之應繼分比例，分割為分別共有為適
    當。
綜上所述，上訴人依民法第242條、第1164條規定，代位方賴堉
  請求被上訴人分割方程魁所遺系爭遺產，並按附表2所示應繼
  分比例分割為分別共有，為有理由，應予准許。從而，原審為
  上訴人敗訴之判決，尚有未洽。上訴意旨指摘原判決不當，求
  予廢棄改判，為有理由，爰由本院廢棄改判如主文第2項所示
  。
末按因共有物分割、經界或其他性質上類似事件涉訟，由敗訴
  當事人負擔訴訟費用顯失公平者，法院得酌量情形，命勝訴之
  當事人負擔其一部，民事訴訟法第80條之1定有明文。本院審
  酌本件乃代位分割遺產訴訟，上訴人代位分割遺產之結果，對
  於兩造均屬有利，由敗訴當事人負擔訴訟費用顯失公平，認本
  件訴訟費用應由兩造按被上訴人與上訴人代位之方賴堉應繼分
  比例分擔，始屬公允，爰命訴訟費用之負擔如主文第3項所示
  。　 
本件事證已臻明確，兩造其餘之攻擊或防禦方法及所用之證據
  ，經本院斟酌後，認為均不足以影響本判決之結果，爰不逐一
  論列，附此敘明。
據上論結，本件上訴為有理由，判決如主文。
中　　華　　民　　國　　111 　年　　4 　　月　　20　　日
                  家事法庭
                      審判長法  官  賴劍毅
                            法  官  洪純莉
                            法  官  陳君鳳
正本係照原本作成。
如不服本判決，應於收受送達後20日內向本院提出上訴書狀，其
未表明上訴理由者，應於提出上訴後20日內向本院補提理由書狀
（均須按他造當事人之人數附繕本）上訴時應提出委任律師或具
有律師資格之人之委任狀；委任有律師資格者，另應附具律師資
格證書及釋明委任人與受任人有民事訴訟法第466條之1第1項但
書或第2項所定關係之釋明文書影本。如委任律師提起上訴者，
應一併繳納上訴審裁判費。
中　　華　　民　　國　　111 　年　　4 　　月　　20　　日

  　　　　　　　　　　　　　書記官  郭姝妤

附表1：
編號 財產種類 所在地或名稱　　 權利範圍或股數 1 土地 新北市○○區○○段000地號 公同共有：1/1 2 土地 新北市○○區○○段000地號 公同共有：1/1 3 建物 新北市○○區○○段00○號 公同共有：1/1 4 土地 宜蘭縣○○鎮○○段0地號 公同共有：1/35 5 土地 宜蘭縣○○鎮○○段0地號 公同共有：1/35 6 土地 宜蘭縣○○鎮○○段00地號 公同共有：1/35 7 土地 宜蘭縣○○鎮○○段00地號 公同共有：1/35 8 土地 宜蘭縣○○鎮○○段00地號 公同共有：1/35 9 土地 宜蘭縣○○鎮○○段00地號 公同共有：1/35 10 土地 宜蘭縣○○鎮○○段00地號 公同共有：1/35 11 土地 宜蘭縣○○鎮○○段000地號 公同共有：1/35 12 土地 宜蘭縣○○鎮○○段00000地號 公同共有：1/35 13 土地 宜蘭縣○○鎮○○段000地號 公同共有：1/35 14 土地 宜蘭縣○○鎮○○段000地號 公同共有：1/35 15 土地 宜蘭縣○○鎮○○段000地號 公同共有：1/35 16 土地 宜蘭縣○○鎮○○段00000地號 公同共有：1/35 17 土地 宜蘭縣○○鎮○○段000地號 公同共有：1/35 18 土地 宜蘭縣○○鎮○○段00000地號 公同共有：1/35 19 土地 宜蘭縣○○鎮○○段000地號 公同共有：1/35 20 土地 宜蘭縣○○鎮○○段000地號 公同共有：1/35 21 土地 宜蘭縣○○鎮○○段000地號 公同共有：1/35 22 股票 有限責任淡水第一信用合作社　 100股 23 股票 有限責任新北市淡水信用合作社 200股 

附表2：
繼承人 應繼分比例 方賴堉 1/5 方鴻渝 1/5 方修本 1/5 方哲仁 1/5 方淑美 1/5